【裁判字號】    92,訴更(一),4
【裁判日期】    920903
【裁判案由】    撤銷贈與行為等
【裁判全文】
臺灣臺南地方法院民事判決  九十二年度訴更(一)字第四號
    原      告  台南區中小企業銀行股份有限公司民生分公司
    法定代理人  丙○○
    訴訟代理人  丁○○
    被      告  乙○○
                甲○○
    共      同
    訴訟代理人  陳萬呈律師
右當事人間請求撤銷贈與行為等事件，經台灣高等法院台南分院廢棄發回，本院（言
詞辯論終結日期：民國九十二年八月二十日）判決如左：
    主      文
被告乙○○、甲○○間於民國九十一年六月三日就坐落台南市○區○○段第二０五六
地號、面積九二．一三平方公尺土地所有權全部，及其上建號第一一四五號、門牌號
碼台南市○區○○街二一六之三號、總面積二四八．八五平方公尺（一層至四層面積
均為五五．八五平方公尺、屋頂突出物面積五．四六平方公尺、地下層面積一九．九
九平方公尺）、陽台二五．五五平方公尺之建物所為贈與行為撤銷。
被告甲○○應將前項不動產於民國九十一年六月十二日以夫妻贈與為原因所為之所有
權移轉登記予以塗銷。
訴訟費用由被告負擔。
    事實及理由
一、本件原告起訴主張：
  （一）緣借款人吳萬穿邀同被告乙○○及訴外人紀敏華、紀美惠為連帶保證人，於
        民國九十年八月三十一日向原告借款新台幣（下同）六百五十五萬元，約定
        期間自九十年八月三十一日起至九十一年八月三十一日止，按月計付利息，
        如未按期支付利息或攤還本息或到期不為清償時，其逾期在六個月以內者按
        約定利率百分之十；超過六個月者按約定利率百分之二十計付違約金。如有
        一期未按時繳付，即喪失期限利益，應即清償全部未還本金、利息及違約金
        ，上述約定有借據及一般授信約定書為憑。惟上揭借款於九十一年八月一日
        起即違約未按期繳款，依約已喪失期限利益。詎料被告乙○○於九十一年六
        月三日將其所有坐落台南市○區○○段二０五六地號土地及其上門牌號碼台
        南市○區○○街二一六之三號建物贈與移轉與另一被告甲○○，並於九十一
        年六月十二日辦妥所有權移轉登記，然原告與被告乙○○間尚有債權存在，
        且係發生在贈與行為之前，被告間之贈與行為導致被告乙○○財產減少，有
        損原告權益。
  （二）被告雖抗辯債務人吳萬穿尚有足夠之財產足以清償對原告之債務，且保證人
        紀美惠就系爭借款已提供其所有坐落台南市○○區○○段五一之一一、同段
        一０九之三一地號土地及台南市○區○○段二０五七地號土地暨其上建號一
        一四六號建物予原告設定抵押權云云，惟本件主債務人吳萬穿之借款係信用
        放款，而非另件抵押借款，且經原告清查債務人吳萬穿之資產、負債情況，
        吳萬穿對原告尚有主債務本金二千四百零六萬七千四百元，保證債務二百三
        十三萬三千八百零一元，合計二千六百四十萬一千二百零一元，而吳萬穿所
        有之不動產，依財政部台灣省南區國稅局財產歸屬資料清單及九十年度綜合
        所得稅各類所得資料清單核對結果，其殘餘價值僅二十八萬三千六百元，顯
        已不足清償原告之債權，是被告所辯吳萬穿尚有資力清償云云，顯不足採信
        。
  （三）爰依民法第二百四十四條第一項、第四項聲明判決為如主文第一項所示。
二、被告乙○○、甲○○則以：
  （一）訴外人吳萬穿於九十年八月三十一日，以被告乙○○與訴外人紀敏華、紀美
        惠三人為連帶保證人，向原告借用六百五十五萬元固為事實，但已清償一部
        分，尚欠六百零五萬元之本金及利息而已。惟訴外人吳萬穿同時提供訴外人
        紀美惠所有坐落台南市○○區○○段五一之一一、同段一０九之三一地號土
        地及台南市○區○○段二０五七地號土地及其上一一四六建號建物予原告設
        定抵押權。按民法第二百四十四條第一項規定：「債務人所為之無償行為，
        有害於債權人之權利，得聲請法院撤銷之」，反言之，若債務人所為之無償
        行為，無害於債權人之權利，則不得聲請撤銷。本件訴外人吳萬穿負欠原告
        之金額僅本金六百零五萬元。惟訴外人吳萬穿、紀美惠既已提供其所有前開
        土地及建物予原告設定抵押權，其價值高達二千萬元左右，如原告行使抵押
        權，拍賣其抵押物，顯然可獲得清償全部抵押借貸債權母利。是以，被告乙
        ○○、甲○○間之系爭贈與，縱然為無償行為，原告仍不得請求撤銷及塗銷
        登記。
  （二）爰聲明：原告之訴駁回。
三、經查，原告主張訴外人吳萬穿於九十年八月三十一日邀同被告乙○○及訴外人紀
    敏華、紀美惠為連帶保證人，向原告借款新台幣（下同）六百五十五萬元，約定
    借款期間自九十年八月三十一日起至九十一年八月三十一日止，按月付息一次，
    本金到期還清，如未按期支付利息或到期不為清償時，即喪失期限利益，視為全
    部到期，且逾期在六個月以內者，另按約定利率百分之十，逾期超過六個月以上
    者，另按約定利率百分之二十計付違約金。詎訴外人吳萬穿自九十一年七月一日
    起未依約清償，尚欠本金六百零五萬元（下稱系爭借款）未付，屢經催討未果，
    經原告向訴外人吳萬穿、紀敏華、紀美惠及被告乙○○提起給付借款訴訟後，業
    經本院九十一年度重訴字第五六六號判決原告勝訴確定在案之事實，除為被告所
    不爭執外，並有原告所提借據影本、授信約定書影本、放款帳卡影本、放款撥款
    傳票影本及前開民事判決書影本在卷可佐（參本院九十一年度訴字第二七八０號
    卷第五十六頁），而被告乙○○所有坐落台南市○區○○段二０五六地號土地及
    其上建號一一四五號門牌號碼為台南市○○街二一六之三號建物（下稱系爭土地
    及建物），已於九十一年六月十二日，以夫妻贈與為原因及原因發生日期為九十
    一年六月三日，移轉登記為被告甲○○所有一節，亦有原告所提土地及建物登記
    謄本附卷可考，均堪信為真實。惟原告主張被告二人間前開無償贈與行為有害及
    原告債權云云，既為被告所否認，並辯稱訴外人吳萬穿有足夠之資力清償本件借
    款債務，且訴外人紀美惠所有坐落台南市○○區○○段五一之一一、一０九之三
    一地號土地及台南市○區○○段二０五七地號土地暨其上一一四六建號建物亦足
    以清償等語為辯，是本件自應審酌被告二人間前開無償贈與行為是否有害及原告
    之債權﹖及訴外人吳萬穿所有之財產及紀美惠所有前開不動產是否已足以清償本
    件借款﹖爰分述如下：
  （一）按債權人之債權，因債務人之行為，致有履行不能或困難之情形者，即應認
        有損害於債權人之權利。故在特定債權，倘債務人所為之無償行為，有害及
        債權者，債權人即得行使民法第二百四十四條第一項之撤銷權，以保全其債
        權，最高法院四十五年度台上字第一三一六號判例可資參照。
  （二）查，原告主張訴外人吳萬穿以借款人身分向原告借貸之款項，除系爭信用貸
        款外，尚有九百九十八萬九千六百七十三元（被告乙○○及訴外人紀美惠、
        紀敏華為連帶保證人）及八百零二萬七千七百二十七元（訴外人紀美惠、紀
        美香為連帶保證人）二筆抵押借款本金餘額之事實，除經被告不爭執前開借
        款本金餘額外，並有原告所提借保戶會簽查詢單在卷可稽，而原告已持本院
        九十一年度重訴字第六四一號和解筆錄及九十一年度促字第五四０五三號支
        付命令所取得對前開二筆抵押借款債權之確定執行名義，聲請本院就訴外人
        紀美惠所有不動產進行強制執行程序一節，亦經本院調閱本院九十二年度執
        字第七三三一號、九十一年度執字第三八九九四號執行案卷查核屬實，訴外
        人吳萬穿確已無法按期清償其對原告所負前開債務之事實，堪可論斷。另依
        原告所提財團法人金融聯合徵信中心關於訴外人吳萬穿於九十一年六月之授
        信與保證資訊查詢單所示，其所負主債務餘額共計為三千六百零二萬二千元
        ，從債務為五百八十五萬六千元，而訴外人吳萬穿現有之不動產殘餘價值卻
        僅有二十八萬三千六百元一節，亦有財政部台灣省南區國稅局財產歸屬資料
        清單（參本院九十一年度訴字第二七八０號卷第六十三頁）及原告所提不動
        產評估一覽表（同前卷第六十四頁）在卷可佐，被告復未能另行舉證證明訴
        外人吳萬穿有何資力足資清償系爭借款債務，則其辯稱訴外人吳萬穿之資產
        已足資清償系爭借款云云，實無可採。
  （三）又觀諸原告所提財政部台灣省南區國稅局九十年度綜合所得稅各類所得資料
        清單影本及台南市稅捐稽徵處歸戶財產查詢清單影本所載（參本院九十一年
        度訴字第二七八０號卷第六十四頁、第六十五頁），被告乙○○除系爭土地
        及建物外，並無其他不動產，其投資總金額（約九十四萬餘元）及其他各類
        所得（約二十五萬餘元）亦不足以清償系爭借款債務，是原告主張被告乙○
        ○將系爭土地及建物贈與被告甲○○後，其剩餘資產已不足以清償系爭借款
        債務之事實，亦堪論斷。
  （四）此外，被告雖辯稱訴外人紀美惠已提供其所有坐落台南市○○區○○段五一
        之一一、同段一０九之三一地號土地，及台南市○區○○段二０五七地號土
        地暨其上建號一一四六號之建物，設定抵押予原告以擔保系爭借款云云，惟
        為原告所否認，並提出前開借保戶會簽查詢單一紙為證，陳稱：本件系爭借
        款屬短期放款，因原提供之不動產經重估後，其擔保價值不足而改為信用貸
        款等語，而核諸被告所提訴外人紀美惠所有前開土地及建物登記謄本所載：
        (1)訴外人紀美惠所有坐落台南市○○區○○段五一之一一地號土地部分，第
        一順位抵押權登記日期為八十年七月十六日，擔保本金最高限額九百萬元，
        債務人為吳萬穿、紀美惠二人；第二順位抵押權登記日期為八十二年八月十
        日，擔保本金最高限額二百五十萬元債務人為吳萬穿、紀美惠二人；(2)紀美
        惠所有坐落台南市○○區○○段一０九之三一地號土地部分，第一順位抵押
        權登記日期為八十年七月十六日，擔保本金最高限額為三百九十五萬元，債
        務人為紀美惠、吳萬穿；第二順位抵押權登記日期為八十二年八月十日，擔
        保本金最高限額一百二十五萬元，債務人為吳萬穿、紀美惠；(3)紀美惠所有
        坐落台南市○區○○段二０五七地號土地部分，第一順位抵押權登記日期為
        七十三年十月十六日，擔保本金最高限額為三百三十萬元，債務人為紀美惠
        、吳萬穿；第二順位抵押權登記日期為八十年七月十六日，擔保本金最高限
        額二百二十五萬元，債務人為吳萬穿、紀美惠；(4)紀美惠所有坐落同段建號
        一一四六號，門牌號碼台南市○區○○街二一八號建物部分，第一順位抵押
        權登記日期為七十三年十月十六日，擔保本金最高限額為三百三十萬元，債
        務人為紀美惠、吳萬穿；第二順位抵押權登記日期為八十年七月十六日，擔
        保本金最高限額二百二十五萬元，債務人為吳萬穿、紀美惠等情，核諸前開
        抵押權設定日期、擔保金額及債務人名義等，均與本件系爭六百六十五萬元
        之借款金額不符，是被告辯稱前開四筆不動產所擔保之抵押債權為系爭六百
        六十五萬元借款云云，即無可採。又訴外人紀美惠所有不動產十筆（包含前
        開四筆不動產）經本院執行處鑑價結果，扣除減半之土地增值稅後，殘餘價
        值雖有一千八百四十三萬五千八百五十八元（參本院卷第二十五頁原告所提
        九十一年度執廉字第三八九九四號不動產鑑價成果一覽表），惟已不足以清
        償前開不動產所設定擔保之其他抵押債權，遑論清償本件系爭借款；被告雖
        又辯稱訴外人紀美惠所有前開之不動產，實際上價值均較鑑價結果高二、三
        倍云云，然既未另行舉證以實其說，則其空言辯稱連帶保證人紀美惠所有前
        開四筆不動產已足資清償系爭借款云云，亦無可採。
四、綜參以上各節以觀，被告乙○○除系爭土地及建物外，既無其他資產足資清償其
    就系爭借款所負連帶保證債務，其他連帶債務人亦無資產可資清償，從而，原告
    主張被告二人就系爭土地、建物於九十一年六月三日所為之贈與契約，及於九十
    一年六月十二日以夫妻贈與為原因所為之移轉登記行為，均有害及原告對被告乙
    ○○之系爭債權，則其依民法第二百四十四條第一、四項之規定，請求判決如主
    文第一項所示，為有理由，應予准許。
五、訴訟費用負擔之依據：民事訴訟法第七十八條、第八十五條第一項前段。
中      華      民      國    九十二    年      九      月      三      日
                              臺灣臺南地方法院民事第二庭
~B法      官  林育幟
右為正本係照原本作成
如對本判決上訴，須於判決送達後廿日內向本院提出上訴狀
中      華      民      國    九十二    年      九      月      三      日
~B法院書記官  黃淑櫻


司法院資訊處製作；財團法人民間司法改革基金會備份。
